ACORDAO-COMPLETO-2342368

ACÓRDÃO 362/2019 ATA 5/2019 - PLENÁRIO

VISTOS, relatados e discutidos estes autos de acompanhamento sobre a cautelar de indisponibilidade dos bens de Renato de Souza Duque a partir do Acórdão 2.791/2017 proferido pelo Plenário do TCU, no âmbito do TC Processo 023.301/2015-5, diante dos indícios de dano ao erário no bojo do Contrato 0800.0043363.08.2 (CT111) celebrado pela Petróleo Brasileiro S.A (Petrobras) com o Consórcio Interpar (Mendes Júnior Trading e Engenharia S/A, Sistemas em Óleo e Gás - SOG e Montagens e Projetos Especiais - MPE) para a execução das unidades e dos sistemas off-sites nas carteiras de gasolina, coque e HDT da Refinaria Presidente Getúlio Vargas no Estado do Paraná (Repar) :
ACORDAM os Ministros do Tribunal de Contas da União, reunidos em Sessão do Plenário, ante as razões expostas pelo Relator, em;
9.1. considerar prejudicada, por perda de objeto, a cautelar de indisponibilidade dos bens decretada pelo item 9.4 do Acórdão 1083/2017-TCU-Plenário em relação ao Sr. Renato de Souza Duque;
9.2. determinar que a unidade técnica adote as seguintes medidas:
9.2.1. envie a cópia deste Acórdão, acompanhado do Relatório e do Voto que o fundamenta, ao responsável, à Força-Tarefa do Ministério Público Federal junto à Operação Operação Lava-Jato no Paraná, à Força-Tarefa da Advocacia-Geral da União junto à Operação Lava-Jato no Paraná, ao juízo federal na 13ª Vara Federal de Curitiba - PR, à Controladoria-Geral da União (CGU) e à Diretoria de Governança, Risco e Conformidade da Petrobras, para ciência e eventuais providências; e
9.2.2. promova o apensamento definitivo do presente processo ao TC Processo 023.301/2015-5 (já nele apensado o processo originário: TC Processo 021.481/2009-6) .

Indisponibilidade de bens decretada diante dos indícios de dano ao erário no bojo do contrato para a execução das unidades e dos sistemas off-sites nas carteiras de gasolina, coque e HDT da Refinaria Presidente Getúlio Vargas no Estado do Paraná (Repar).

não há.

3. Responsável: Renato de Souza Duque (CPF XXX.515.167-XX).

13.1. Ministros presentes: José Mucio Monteiro (Presidente), Walton Alencar Rodrigues, Benjamin Zymler, Aroldo Cedraz, Bruno Dantas e Vital do Rêgo.
13.2. Ministro-Substituto convocado: Augusto Sherman Cavalcanti.
13.3. Ministros-Substitutos presentes: André Luís de Carvalho (Relator) e Weder de Oliveira.

ACORDAO-COMPLETO-2353154

Acórdão de Relação 1067/2019 - Plenário

Acórdão de Relação

ANDRÉ DE CARVALHO

Trata-se de acompanhamento sobre a cautelar de indisponibilidade dos bens de Renato de Souza Duque a partir do Acórdão 2.791/2017 proferido pelo Plenário do TCU, no âmbito do TC 023.301/2015-5, diante dos indícios de dano ao erário no bojo do Contrato 0800.0043363.08.2 (CT 111) celebrado pela Petróleo Brasileiro S.A (Petrobras) com o Consórcio Interpar (Mendes Júnior Trading e Engenharia S/A, Sistemas em Óleo e Gás - SOG e Montagens e Projetos Especiais - MPE) para a execução das unidades e dos sistemas off-sites nas carteiras de gasolina, coque e HDT da Refinaria Presidente Getúlio Vargas no Estado do Paraná (Repar) . 
Em suma, para a aludida indisponibilidade de bens, o referido Acórdão 2.791/2017 foi prolatado pelo Plenário do TCU nos seguintes termos:
	" (...) 9.1. decretar cautelarmente, com fundamento no art. 44, § 2º, da Lei nº 8.443, de 1992, e nos arts. 273 e 274 do RITCU, pelo prazo de 01 (um) ano, a indisponibilidade dos bens dos responsáveis a seguir relacionados, devendo esta medida alcançar os bens considerados bastantes para garantir o integral ressarcimento do débito apurado nos autos, ressalvados os bens financeiros necessários ao sustento das pessoas físicas e à continuidade das operações das pessoas jurídicas, no montante de R$ 743.955.493,50 (em valores históricos) , atualizada monetariamente a partir das datas indicadas nos demonstrativos de débito às Peça 118 e 119:
	Responsável
	CPF/CNPJ

	Consórcio Interpar
	10.217.884/0001-94

	Setal Óleo e Gás S.A
	07.639.071/0001-88

	MPE Montagens e Projetos Especiais S.A
	31.876.709/0001-89

	Mendes Júnior Trading e Engenharia S.A
	19.394.808/0001-29

	Sérgio Cunha Mendes
	XXX.654.356-XX

	Alberto Elísio Vilaça Gomes
	XXX.827.196-XX

	Ângelo Alves Mendes
	XXX.398.246-XX

	José Humberto Cruvinel Resende
	XXX.676.076-XX

	Alberto Jesus Padilla Lizondo
	XXX.154.068-XX

	Carlos Alberto Rodrigues
	XXX.187.668-XX

	Luiz Cláudio de Araújo Santoro
	XXX.668.007-XX

	Jésus de Oliveira Ferreira Filho
	XXX.605.176-XX

	José Paulo Assis
	XXX.249.849-XX

	Renato de Souza Duque
	XXX.750.395-XX

	José Sérgio Gabrielli de Azevedo
	XXX.515.167-XX

	Paulo Roberto Costa
	XXX.612.879-XX  

	Pedro José Barusco Filho
	XXX.145.708-XX 

9.2. considerar, como termo inicial para a contagem do prazo fixado no 9.1 deste Acórdão, a data de averbação da medida cautelar nos respectivos órgãos de registro dos bens;
9.3. determinar que a Secretaria-Geral de Controle Externo adote todas as providências necessárias à efetivação das medidas inerentes à indisponibilidade de bens determinadas neste Acórdão, em sintonia, por exemplo, com o item 9.8 do Acórdão 1083/2017-TCU-Plenário;
9.4. determinar que a SeinfraOperações adote as seguintes medidas:
9.4.1. promova, nos termos do ar. 44, § 2º, da Lei 8.443, de 1992, e do art. 276, § 3º, do RITCU, a oitiva dos responsáveis relacionados no item 9.1 deste Acórdão, para que, no prazo de 15 (quinze) dias, apresentem as suas manifestações sobre a medida cautelar de indisponibilidade dos bens adotada, se assim o desejarem;
9.4.2. informe aos responsáveis relacionados no item 9.1 deste Acórdão que, no âmbito da respectiva resposta à oitiva referida no item 9.4.1 deste Acórdão, fica desde já franqueada a possibilidade de serem indicados os bens por eles considerados essenciais ao sustento das pessoas físicas e à manutenção das atividades operacionais das pessoas jurídicas, com as devidas justificativas, estando, assim, não suscetíveis ao alcance da medida cautelar, em sintonia com as mais recentes decisões do STF (v. g.: MS 34446 MC/DF) ;
9.4.3. constitua, com base no art. 44 da Resolução TCU nº 259, de 2014, o correspondente processo apartado especifico de 'indisponibilidade de bens' (para cada responsável) com vistas a tratar das medidas processuais cabíveis para a identificação e a indisponibilidade dos respectivos bens;  (...) "
3.	Todavia, após a análise do presente feito, o auditor federal lançou o seu parecer à Peça 19, com a anuência dos dirigentes da unidade técnica (Peças 20 e 21) , nos seguintes termos:
"Introdução:
Trata-se de processo de acompanhamento das medidas processuais cabíveis para a identificação e indisponibilidade de bens decretada sobre o patrimônio do Sr. Renato de Souza Duque por meio do Acórdão 2791/2017-TCU-Plenário, Relator Ministro-Substituto André Luís de Carvalho.
2. As irregularidades que deram causa à mencionada medida cautelar foram apontadas nos indícios de superfaturamento de R$ 743.955.493,50 (valores históricos) , no Contrato 0800.0043363.08.2 (CT111) celebrado com o Consórcio Interpar (Mendes Júnior Trading e Engenharia S/A, Sistemas em Óleo e Gás - SOG e Montagens e Projetos Especiais - MPE) para a execução das unidades e sistemas off-sites nas carteiras de gasolina, coque e HDT da Refinaria Presidente Getúlio Vargas no Estado do Paraná (Repar) .
Histórico:
3. Trata o TC Processo 023.301/20155 de tomada de contas especial autuada por meio da conversão do TC Processo 021.481/20096, nos termos do Acórdão 2166/2015-TCU-Plenário, diante dos indícios de superfaturamento de pelo menos R$ 460.317.873,45, no Contrato 0800.0043363.08.2 (CT111) celebrado com o Consórcio Interpar (Mendes Júnior Trading S/A, Sistemas em Óleo e Gás - SOG e Montagens e Projetos Especiais - MPE) para a execução das unidades e sistemas off-sites nas carteiras de gasolina, coque e HDT da Refinaria Presidente Getúlio Vargas no Estado do Paraná (Repar) .
4. O item 9.1 do Acórdão 2791/2017-TCU-Plenário decretou, cautelarmente, com fundamento no art. 44, § 2º, da Lei 8.443/1992, e nos arts. 273 e 274 do RITCU, pelo prazo de um ano, a indisponibilidade de bens do Sr. Renato de Souza Duque, cujos autos foram autuados em cumprimento ao subitem 9.4.3 desta deliberação.
5. Ainda no tocante a esta deliberação, nos termos do seu subitem 9.4.1, facultou-se a oportunidade para que o responsável se pronunciasse a respeito da adoção da medida cautelar em tela.
6. Os autos de indisponibilidade de bens foram constituídos para acompanhar os procedimentos necessários para identificar os bens do responsável em comento, no sentido de bloqueá-los a fim de possibilitar futuro ressarcimento ao erário. Assim, concedeu-se a possibilidade do defendente se manifestar sobre a referida medida cautelar, ressalvando-se os bens financeiros necessários ao sustento das pessoas físicas.
7. Resta, portanto, na presente instrução, analisar os argumentos trazidos pelo Sr. Renato de Souza Duque.
Exame técnico:
8. Em atenção ao Ofício 0770/2017TCU/SeinfraOperações (peça 6) , expedido por esta Unidade Técnica com o fito de se cumprir o comando do subitem 9.4.1 do Acórdão 2791/2017-TCU-Plenário, o Sr. Renato de Souza Duque manifestou-se contrário à medida constritiva determinada por esta Corte de Contas (peça 17) .
9. A tese defendida pelo responsável acolhe a alegação de insuficiência dos fundamentos suficientes à adoção da medida em tela, quais sejam, os pressupostos do fumus bonis iuris e do periculum in mora.
10. No tocante ao fumus bonis iuris, critica a instrução técnica ao apontar que esta extraiu informações dos autos de ação penal envolvendo o contrato, interpretando que isso não permitiria a conclusão de que o defendente teria agido para viabilizar a atuação de cartel de empresas. Para fundamentar ainda mais o seu pronunciamento, foram juntados os termos de colaboração de terceiros, Srs. Paulo Roberto Costa e Pedro José Barusco Filho, acostados à mesma peça 17, com o objetivo de eximir os indícios de sua interferência em favor da atuação do apontado cartel na licitação e execução contratual.
11. Nesse enfoque acresce, como embasamento jurisprudencial, o excerto do voto exarado pelo Ministro Benjamin Zymler ante a prolação do Acórdão 224/2015, a saber:
' (...) é firme no sentido de que a utilização do instituto de natureza cautelar é excepcional e somente deve ocorrer em casos específicos, no bojo dos quais estejam presentes não só indícios de prejuízos de significativa monta, mas, principalmente, quando está evidenciada uma conduta por parte dos responsáveis especialmente reprovável que apresente riscos significativos de desfazimento de bens de forma a prejudicar o ressarcimento aos cofres públicos.
16. Caso contrário, estar-se-ia permitindo a aplicação do instituto para todas as situações em que fossem instauradas tomadas de contas especiais, as quais possuem por pressuposto a existência de dano em decorrência de uma conduta ilícita por parte dos responsáveis.'
10. A respeito do periculum in mora, limitou-se a afirmar que a medida cautelar deferida nestes autos é inócua, haja vista a indisponibilidade dos seus bens já ter sido decretada em outros processos desta Corte de Contas, a exemplo do TC Processo 005.406/20137, que trata de indícios de irregularidades na operação da Refinaria de Pasadena.
11. Desta feita, pede o cancelamento da medida cautelar pelos motivos expostos.
Análise:
13. A assertiva do defendente é desprovida de acolhimento uma vez que, no âmbito do art. 7º da Lei 8.429/1992 - Lei de Improbidade Administrativa, tal ordenamento jurídico assim prescreve:
'Art. 7° Quando o ato de improbidade causar lesão ao patrimônio público ou ensejar enriquecimento ilícito, caberá a autoridade administrativa responsável pelo inquérito representar ao Ministério Público, para a indisponibilidade dos bens do indiciado.
Parágrafo único. A indisponibilidade a que se refere o caput deste artigo recairá sobre bens que assegurem o integral ressarcimento do dano, ou sobre o acréscimo patrimonial resultante do enriquecimento ilícito.'
14. Nesse ímpeto, o Superior Tribunal de Justiça fixou o entendimento do qual não se estabelece a presença expressiva da existência de periculum in mora convencional para a concessão da medida em questão, conforme a seguir:
' (...) as medidas cautelares, em regra, como tutelas emergenciais, exigem, para a sua concessão, o cumprimento de dois requisitos: o fumus boni juris (plausibilidade do direito alegado) e o periculum in mora (fundado receio de que a outra parte, antes do julgamento da lide, cause ao seu direito lesão grave ou de difícil reparação) .
No caso da medida cautelar de indisponibilidade, prevista no art. 7º da LIA, não se vislumbra uma típica tutela de urgência, como descrito acima, mas sim uma tutela de evidência, uma vez que o periculum in mora não é oriundo da intenção do agente dilapidar seu patrimônio, e sim da gravidade dos fatos e do montante do prejuízo causado ao erário, o que atinge toda a coletividade. O próprio legislador dispensa a demonstração do perigo de dano, em vista da redação imperativa da Constituição Federal (art. 37, § 4º) e da própria Lei de Improbidade (art. 7º) . (...) 
O periculum in mora, em verdade, milita em favor da sociedade, representada pelo requerente da medida de bloqueio de bens, porquanto esta Corte Superior já apontou pelo entendimento segundo o qual, em casos de indisponibilidade patrimonial por imputação de conduta ímproba lesiva ao erário, esse requisito é implícito ao comando normativo do art. 7º da Lei n. 8.429/92. (...) 
A Lei de Improbidade Administrativa, diante dos velozes tráfegos, ocultamento ou dilapidação patrimoniais, possibilitados por instrumentos tecnológicos de comunicação de dados que tornaria irreversível o ressarcimento ao erário e devolução do produto do enriquecimento ilícito por prática de ato ímprobo, buscou dar efetividade à norma, afastando o requisito da demonstração do periculum in mora (art. 823 do CPC) , este, intrínseco a toda medida cautelar sumária (art. 789 do CPC) , admitindo que tal requisito seja presumido à preambular garantia de recuperação do patrimônio do público, da coletividade, bem assim do acréscimo patrimonial ilegalmente auferido
 (voto condutor do REsp 1319515/ES, Rel. p/ Acórdão Min. Mauro Campbell Marques, 1ª Seção, julgado em 22/08/2012) .'
15. Entende-se, portanto, que na seara de direito público o periculum in mora será presumido em razão da gravidade dos fatos e da importância de se preservar o bem público. Como se observa, a jurisprudência do Superior Tribunal de Justiça indica que a decretação de indisponibilidade de bens pode ocorrer mesmo sem a existência de atos concretos indicativos da dilapidação do patrimônio por parte dos responsáveis.
16. Com relação à jurisprudência desta Corte de Contas há, todavia, o posicionamento no sentido de que a decretação de indisponibilidade de bens dos responsáveis não necessita ser precedida de indícios concretos de dilapidação do patrimônio por parte dos responsáveis ou de qualquer outra ação tendente a inviabilizar o ressarcimento ao erário. Trata-se de procedimento consentâneo com aquele da Lei de Improbidade Administrativa e justificado por ambas se tratarem de questões de direito público.
17. No que tange à alegada fragilidade para a decretação da medida cautelar pelo Tribunal, postulado em sua defesa, pelos depoimentos prestados em colaboração premiada do Sr. Paulo Roberto Costa, de que evidenciariam 'a idoneidade dos processos licitatórios realizados pela Petrobras, bem como os projetos estabelecidos, estando o grande problema do acordo prévio feito entre as empresas que se habilitam com propostas'. Observa-se que os tais argumentos não contribuíram para desconstitui as irregularidades pelo indício de superfaturamento em pelo menos R$ 743.955.493,50 (valores históricos) , no Contrato 0800.0043363.08.2 (CT - 111) . 
18. Nesse sentido, cabe rememorar trecho do Relatório de lavra do Ministro André de Carvalho, originário do Voto ao Acórdão 2791/2017-TCU-Plenário, nos autos do TC Processo 010.546/20094, anterior aos desdobramentos da 'Operação Lava Jato', a partir do Relatório de Fiscalização, datado de 12/8/2009, nos dezenove contratos relacionados às obras industriais da Repar, o apontamento de cinco indícios de irregularidades graves com recomendação de paralisação - IG-P, nos termos da Lei de Diretrizes Orçamentárias vigente, quais sejam: a) Achado 3.1: Projeto básico deficiente ou desatualizado; b) Achado 3.2: Ausência de parcelamento do objeto; c) Achado 3.3: Orçamento incompleto ou inadequado; d) Achado 3.4: Sobrepreço decorrente de preços excessivos frente ao mercado; e) Achado 3.5: Restrição à competitividade da licitação.
19. Naquela ocasião, nos dezenove contratos auditados pela Secex/PR, foram apontados indícios de sobrepreços a partir da comparação entre os custos unitários contidos nas estimativas de custo da Petrobras e os respectivos custos contidos nos Demonstrativos de Formação de Preços (DFP) das contratadas. Percentuais de BDI, administração local, canteiros, instalações e outras despesas ou custos indiretos foram expurgados dos custos diretos contidos no DFP (passando a considerar somente os custos diretos) aplicando-se, sobre o custo remanescente, o BDI referencial previsto no Acórdão 325/2007-TCU-Plenário. Além de outras considerações peculiares para cada tipo de obra contratada, conforme se encontram descritas naquela fiscalização.
20. Assim, diferentemente do afirmado pelo Sr. Paulo Roberto Costa e pelo Sr. Pedro Barusco Filho, os depoimentos não desconstituem as questões suscitadas na fiscalização do Tribunal de 2009 e nas posteriores. Bem como, as questões ratificadas e ampliadas pela "Operação Lava Jato" relacionadas a gestão na Petrobras em outras esferas jurisdicionais além da administrativa tratadas pelo TCU. 
21. No que tange as afirmativas de que depoimentos representam meras versões dos fatos, que podem, ou não, vir a ser confirmadas por provas e, consequentemente, pelo Poder Judiciário, afiguram-se temas superados. Nesse sentido, rememora-se que vários processos sobre o mesmo responsável, inclusive julgado no Mérito pelo TC Processo 000.168/20165, de relatoria do Ministro Benjamim Zymler, prolatado pelo Acórdão 2677/2018-TCU-Plenário.
22. No aspecto judicial encontram-se farto material processual condenatório do responsável Sr. Renato de Souza Duque, a saber: 508325829.2014.4.04.7000, 508337605.2014.4.04.7000, 508340118.2014.4.04.7000, 508336051.2014.4.04.7000, 508335189.2014.4.04.7000, 503652823.2015.4.04.7000 e 503652823.2015.404.7000.
23. Nesses processos vincularam-se as condutas irregulares atribuídas ao responsável por ação ou omissão pelo favorecimento de uma ou de outra empresa, não sendo, por isso, razoável a alegação de que na sua gestão não haveria responsabilidade nas contratações pela Petrobras, bem como idoneidade do processo licitatório.
24. Pelas graves acusações imputadas ao responsável, a análise empreendida no Relatório ao Acórdão 2677/2018-TCU-Plenário, de lavra do ministro Benjamim Zymler, expõe as razões pelos quais há o periculum in mora e o fumus boni iuris:
'709. Acerca das alegações de que os depoimentos e investigações apontariam para a inexistência de ação ou omissão por parte do responsável e de que os depoimentos prestados no âmbito da Operação Lava Jato não poderiam ser considerados evidências de sua conduta não condizem com o apurado nos autos.
710. No âmbito da ação penal 5036528­23.2015.4.04.7000/PR, o Sr. Renato de Souza Duque foi condenado pelos crimes de corrupção e lavagem de dinheiro. Convém aqui transcrever trecho da sentença condenatória naquele processo, a fim de melhor esclarecer a participação do responsável nas irregularidades a si atribuídas:
'991. Há prova categórica contra Renato de Souza Duque.
992. No processo 500436757.2015.4.04.7000, a pedido do Ministério Público Federal, decretei, em 13/02/2015 (evento 3) , a quebra de sigilo bancário e o bloqueio de ativos mantidos em contas secretas titularizadas por Renato de Souza Duque e mantidas em instituições financeiras no Principado de Mônaco.
993. Sobreveio resposta das autoridades daquele país.
994. Renato de Souza Duque teria aberto duas contas secretas no Principado de Mônaco, uma em nome da off­shore Milzart Overseas, constituída no Panamá, outra em nome da off­shore Pamore Assets, constituída também no Panamá. Ambas contas no Banco Julius Baer, no Principado de Monaco.
995. A documentação relativa às contas encontra-se nos eventos 21 e 37 do processo conexo 500436757.2015.404.7000, com tradução das principais peças no evento 59 do mesmo processo.
996. O MPF ainda produziu no evento 39 daquele processo relatório acerca da movimentação bancária das contas.
997. Não há nenhuma dúvida acerca da titularidade das contas. Renato de Souza Duque consta no cadastro delas como o beneficiário final das contas (evento 37, out5, p. 1, out6, p.1, do processo conexo 500436757.2015.404.7000) , cópia de seus documentos pessoais, como o passaporte, instruem os cadastros das contas (evento 37, out5, p. 3, e out7, p.3, do processo conexo 500436757.2015.404.7000) . O cadastro da conta Milzart é assinado por procurador. Da conta Pamore, é assinado pelo próprio acusado Renato Duque (v.g. evento 37, out6, p.1 e 7, out7, p.2, do processo conexo 500436757.2015.404.7000) .
998. A própria instituição financeira ainda confirma que Renato de Souza Duque é o beneficiário final das duas contas (evento 37, out24, p.13, do processo conexo 500436757.2015.404.7000) .
999. As autoridades do Principado de Monaco bloquearam, em cooperação jurídica internacional, os saldos das contas off­shore controladas por Renato de Souza Duque mantidas no Banco Julius Baer (evento 37, out 24, p.12, do processo conexo 500436757.2015.404.7000) :
­ conta em nome da off shore Milzart Overseas Holdings Inc, com saldo de 10.274.194,02 euros¿
­ conta em nome de Pamore Assets Inc, com saldo de 10.294.460,10 euros.
1.000. O total de 20.568.654,12 euros, que atingem aproximadamente noventa milhões de reais atualmente, pertencem a Renato de Souza Duque.
1.001. Resumo das principais transações das contas constantes na própria informação das autoridades do Principado de Mônaco (evento 37, out2, do processo conexo 500436757.2015.404.7000) , revela que as contas Milzart e Pamore receberam diversas transferências milionárias desde 19/10/2009 (primeiro crédito de dois milhões de dólares nesta data) até 25/09/2014.
1.002. As contas, portanto, receberam valores milionários enquanto Renato Duque era Diretor de Serviços e Engenharia da Petrobrás.
1.003. Além do montante bloqueado ser incompatível com os rendimentos declarados por Renato de Souza Duque, na presente ação penal provadas, como detalhado no tópico II6, seis transações a crédito, entre 11/2009 a 06/2010, na conta em nome da off­shore Milzart Overseas provenientes contas controladas pelo Grupo Odebrecht, em um montante total de USD 2.710.375,00.
1.004. Há prova material da manutenção de fortuna no exterior não declarada e incompatível com os rendimentos lícitos e especificamente de pagamentos de pelo menos USD 2.710.375,00 recebidos do Grupo Odebrecht enquanto ele exercia o cargo de Diretor de Engenharia e Serviços da Petrobrás.
1.005. Isso já seria suficiente para a condenação, mas agreguem-se os depoimentos dos criminosos colaboradores Paulo Roberto Costa, Alberto Youssef, Pedro José Barusco Filho, Ricardo Ribeiro Pessoa, Dalton dos Santos Avanci, Augusto Ribeiro de Mendonça e Julio Gerin de Almeida Camargo nos quais se afirma que ele era beneficiário do esquema de propinas na Petrobrás.'
 (peça 67, p. 203204 - grifos acrescentados) 
711. Naquela sentença, o Juízo declarou que o pagamento da vantagem indevida comprou a lealdade do Sr. Renato de Souza Duque, o qual deixou de tomar qualquer providência contra o cartel e as fraudes à licitação (peça 67, p. 220) .
712. Já no âmbito da ação penal 501233104.2015.4.04.7000/PR, o Sr. Renato de Souza Duque foi condenado pelos crimes de corrupção passiva, lavagem de dinheiro e associação criminosa. A sentença condenatória (peça 236, p. 130) informa que as provas judiciais revelam a existência de um quadro de naturalização da corrupção, no qual o pagamento de propinas, calculadas em percentuais sobre o valor dos contratos da Petrobrás, havia se tornado regra.
713. A mesma sentença, em seu item 503 (peça 236, p. 135) , informa que o Sr. Pedro Barusco, como ainda declarou que repassava quinzenalmente a parte do Sr. Renato Duque em espécie, e que o Sr. Renato Duque teria aberto conta na Suíça em nome da off-shore Drenos para o recebimento de propinas.
714. O item 523 daquela sentença (peça 236, p. 139) informa que embora os atos atinentes à abertura e à movimentação das contas no Principado de Mônaco não constituam o objeto específico daquela ação penal, a existência de duas contas secretas mantidas em nome de off-shore no Principado de Mônaco por Renato Duque, sem declaração às autoridades brasileiras, e com saldos de 20.568.654,12 de Euros, que atingem aproximadamente noventa milhões de reais à época, absolutamente incompatíveis com seus rendimentos declarados, constitui prova de corroboração robusta das declarações dos colaboradores acerca do envolvimento do Sr. Renato de Souza Duque no esquema criminoso da Petrobrás e no recebimento, sistemático, por ele de propinas em contratos celebrados com a referida empresa estatal, inclusive naqueles que constituem o objeto específico daquela ação penal.
715. Cumpre registrar que o Acórdão 1625/2018-TCU-Plenário, em 18/07/2018, considerou graves as condutas praticadas pelo Sr. Renato de Souza Duque, aplicando-lhe a multa prevista no art. 58, inciso II, da Lei 8.443/1992, bem como inabilitando-o ao exercício de cargo em comissão ou função de confiança no âmbito da Administração Pública Federal por um período de 8 (oito) anos, conforme art. 60 da Lei 8.443/1992.
716. Ademais, em 12/09/2018, o TRF4 manteve a condenação do Sr. Renato de Souza Duque no processo 503652823.2015.4.04.7000/PR - diminuindo a pena de 20 anos, três meses e dez dias para 16 anos e sete meses de reclusão pelos crimes de corrupção passiva e lavagem de dinheiro (contratos obtidos pelo Grupo Odebrecht na Repar, Rnest e Comperj, além do contrato da Braskem com a estatal) .
717. Manteve, também, na mesma data, a condenação no processo 503651876.2015.4.04.7000/TRF, aumentando a pena de dez anos para 28 anos, cinco meses e dez dias de reclusão pela prática de crimes de corrupção passiva. Já este processo trata de contratos firmados entre a estatal e a Construtora Andrade Gutierrez S.A. Segundo notícia veiculada no portal eletrônico do TRF4 (13/09/2018, acessado em 17/09/2018) :
' (...) a pena foi majorada, pois os magistrados entenderam aplicável o critério da elevada culpabilidade do réu e também reconheceram o concurso material entre dois dos cinco delitos de corrupção passiva praticados por ele. A causa de aumento de pena do artigo 327, parágrafo 2º, do Código Penal também foi empregada, pois o autor dos crimes de corrupção ocupava função de direção em empresa pública.' (grifos nossos) 
 (https://www.trf4.jus.br/trf4/controlador.php?acao=noticia_visualizar&id_noticia=13922, acesso em 19/9/2018) .'
25. Em que pese a alegada negativa de que teria agido de forma omissa para favorecer as empresas contratadas e exaltar a inexistência de interferência em favor das empresas, ficou comprovado que o Sr. Renato de Souza Duque agiu em esquema criminoso da Petrobrás e no recebimento, sistemático, por ele de propinas em contratos celebrados com a referida empresa estatal, inclusive foi condenado pelos crimes de corrupção e lavagem de dinheiro.
26. No tocante aos bens de Renato Duque já estarem indisponíveis em razão de outras decisões, cumpre mencionar que se tratam de outros processos pelos quais o responsávelresponde perante este Tribunal. Esta nova indisponibilidade tem outro prazo e se sobrepõe àquelas, além de tratar de matéria diversa. São medidas de bloqueios independentes a serem determinadas de cada processo, pelo Ministro Relator e deliberadas pelo pleno da Corte de Contas.
27. Assim sendo, diante do caso concreto e considerando o adiantado estágio de instrução dos autos, não há que se cogitar em suspender ou possibilitar que se extinga por decurso de prazo, ou outros que porventura possam ser alegados, as medidas constritivas de bloqueio de bens, pois não há novos elementos, dentro ou fora dos autos, que alterem a realidade fática que fundamentou a conclusão apresentada na instrução quanto à persistência do perigo da demora e da fumaça do bom direito no campo do direito público.
28. É oportuno destacar que a medida cautelar de indisponibilidade de bens não é uma pena ou sanção, mas uma garantia de ressarcimento ao erário, com prazo de validade (no caso, de um ano) , nos termos do art. 44, § 2º da Lei Orgânica do TCU. O instituto também está previsto no art. 37, § 4º da CF/1988, sujeitando os atos de improbidade administrativa às medidas de indisponibilidade de bens e ao devido ressarcimento ao erário (além de penalidades aplicáveis a pessoas físicas) , na forma e gradação previstas em lei.
29. Insta registrar que medidas de indisponibilidade de bens do Sr. Renato de Souza Duque encontram-se em curso em outros processos (Processo 036.144/20169, Processo 028.626/20176, Processo 024.441/20163 e Processo 026.830/20167) . Dentre eles, o processo TC Processo 026.830/20167, relativo ao acompanhamento das medidas processuais ao cumprimento ao subitem 9.5 do Acórdão 2.428/2016Plenário, proferido no âmbito do TC Processo 004.038/20118, nas obras das Tubovias da Rnest.
30. Naqueles autos, a partir da Decisão proferida pela E. Ministra do STF Rosa Weber, em sede de MS 34.446/DF STF, suspendeu a eficácia do despacho proferido pelo Ministro Relator Benjamin Zymler, pelas razões neles descritas, que entendeu que deveriam ser disponibilizados todos os bens dos responsáveis, limitados ao valor do dano apurado na TCE. Uma decisão superveniente do Ministro Benjamin Zymler determinou que a medida não atingisse o valor de R$ 66.375,72, correspondente a doze vezes o teto máximo mensal do benefício de aposentadoria do INSS (item 9.1.4 do Acórdão 2733/2017-TCU-Plenário) .
31. Avaliou-se, pertinente o pedido formulado pelo representante legal do responsável Sr. Renato de Souza Duque, em resposta à citação formulada pelo Ofício 0817/2017TCU/SeinfraOperações, para que não fosse atingido pelo bloqueio, os proventos de aposentadoria (INSS + Petros) , depositados na conta corrente mantida pelo responsável na Caixa Econômica Federal - CEF, como indispensável para subsistência própria e da sua família.
32. Comprovaram pelos documentos juntados naqueles autos - avisos de pagamento da PETROS e o extrato da conta da CAIXA - que a conta, ao menos no período retratado no extrato, não movimenta outros valores que não os proventos de aposentadoria. Foram considerados razoáveis os argumentos trazidos pelo responsável para que tal conta fosse excluída dos bens a serem constritos.
33. Impende acrescentar à análise o fato de já ter transcorrido mais de um ano da efetivação da medida cautelar, prazo estipulado no subitem 9.1 do Acórdão 2791/2017-TCU-Plenário em consonância com o art. 44, §2º, da Lei 8.443/1992, tomando como marco inicial a data de registro da ordem na Central Nacional de Indisponibilidade de Bens - CNIB, em 8/12/2017 (peça 4) .
34. Além disso, não há novos elementos, dentro ou fora dos autos, que alterem a realidade fática quanto à persistência do periculum in mora e do fumus boni iuri.
35. Necessário, portanto, a decretação de nova medida cautelar de indisponibilidade de bens. No caso em tela, a necessidade de decretação de nova cautelar pelo prazo legal de um ano decorre da não conclusão da respectiva TCE para decisão de mérito, tratada no TC Processo 023.301/20155.
36. Os ofícios de citação dos 33 responsáveis do processo datam de janeiro e maio de 2018 (peças 167 a 195 e 359 a 362 do TC Processo 023.301/20155) , e as últimas respostas foram recebidas em agosto de 2018.
37. A equipe desta Unidade Técnica já vem se debruçando sobre as alegações de defesa dos responsáveis já citados, que somam 3.732 páginas e quatro mídias digitais em 64 peças, o que demonstra a complexidade do processo, que envolve 33 responsáveis, incluindo três grandes construtoras, e que discute um débito estimado em R$ 744 milhões a valores históricos.
38. Apenas para ilustrar o esforço necessário para a conclusão do caso, o processo TC Processo 000.168/20165 que trata de TCE dos contratos da UDA/UHDT da Rnest, caso semelhante a este e recentemente julgado na sessão de 21/11/2018 (Acórdão 2677/2018-TCU-Plenário, rel. Ministro Benjamin Zymler) , demandou seis meses de análise para a proposta de mérito, resultando numa instrução de 177 páginas e uma discussão de duas horas e meia no plenário, incluindo três sustentações orais.
39. Diz-se tudo isso para demonstrar que a necessidade de decretação de nova cautelar de indisponibilidade de bens não decorre da inércia do Tribunal em analisar o mérito do caso, mas da própria complexidade da matéria e da dimensão do processo.
40. Quanto à data de contagem de prazo para a nova cautelar proposta, por se tratar de medida contígua à anterior, sua contagem de prazo deve ser feita a partir do dia seguinte do vencimento do prazo anual da medida anterior, ou seja, a partir de 8/12/2018, tomando como data de início a data do cadastramento da medida na Central Nacional de Indisponibilidade de Bens - CNIB.
41. Expostos tais pontos, faz-se necessária declaração de indisponibilidade de bens do Sr. Renato de Souza Duque, pelo período de um ano, devendo a medida alcançar os bens necessários para garantir o integral ressarcimento do prejuízo constante do Acórdão 2791/2017-TCU-Plenário, R$ 743.955.493,50, ressalvada a conta corrente anteriormente mencionada, onde o responsável recebe os proventos de sua aposentadoria.
Conclusão:
42. O responsável teve a indisponibilidade de seus bens decretada por meio do Acórdão 2791/2017-TCU-Plenário, Relator Ministro-Substituto André Luís de Carvalho. As irregularidades que deram causa à mencionada medida cautelar foram apontadas nos indícios de superfaturamento de R$ 743.955.493,50 (valores históricos) , no Contrato 0800.0043363.08.2 (CT111) celebrado com o Consórcio Interpar (Mendes Júnior Trading e Engenharia S/A, Sistemas em Óleo e Gás - SOG e Montagens e Projetos Especiais - MPE) para a execução das unidades e sistemas off-sites nas carteiras de gasolina, coque e HDT da Refinaria Presidente Getúlio Vargas no Estado do Paraná (Repar) .
43. Os argumentos apresentados pelo responsável não foram capazes de afastar os pressupostos do fumus boni iuris e do periculum in mora. Considerando que a medida cautelar se encontra expirada, e que não há novos elementos, dentro ou fora dos autos, que alterem a realidade fática que fundamentou a conclusão apresentada na instrução quanto à persistência do perigo da demora e da fumaça do bom direito, e tendo em vista que demora na conclusão do mérito do processo de tomada de constas especial decorre não de inércia do Tribunal, mas da própria complexidade do processo, propõe-se a adoção de nova medida cautelar de indisponibilidade dos bens por um período de um ano.
44. Propõe-se excluir do bloqueio, os proventos de aposentadoria (INSS + Petros) , depositados na conta corrente mantida pelo responsável na Caixa Econômica Federal - CEF, em conformidade com a mesma proposta formulada no processo TC Processo 026.830/20167, de relatoria do Ministro Benjamin Zymler.
Proposta de encaminhamento:
45. Por todo o exposto, elevam-se os autos à consideração superior com a proposta de:
a) manter a cautelar prolatada nos termos do subitem 9.1 do Acórdão 2791/2017-TCU-Plenário ao Sr. Renato de Souza Duque (CPF XXX.515.167-XX) ;
a.1) considerar como termo inicial para contagem do prazo fixado no subitem anterior desta proposta a data de cadastramento da ordem na Central Nacional de Indisponibilidade de Bens, ou seja, 8/12/2017;
b) com fundamento no art. 44, § 2º da Lei 8.443/1992, c/c arts. 273 e 274 do Regimento Interno deste Tribunal, decretar cautelarmente a indisponibilidade dos bens do senhor Renato de Souza Duque, CPF 510.515.16749) , pelo período de 1 (um) ano, devendo esta medida alcançar os bens considerados necessários para garantir o integral ressarcimento dos prejuízos apontados no quadro a seguir, ressalvando-se a conta indicada pelo responsável na peça 59 do TC Processo 026.830/20167;
	RESPONSÁVEL
	CPF
	VALORES HISTÓRICOS

	Renato de Souza Duque
	510.515.16749
	R$ 743.955.493,50
atualizado monetariamente a partir das datas indicadas nos demonstrativos de débito às peças 118 e 119 do TC Processo 023.301/20155

b.1) considerar como termo inicial para contagem do prazo fixado no subitem anterior desta proposta o dia seguinte do vencimento do prazo anual da medida anterior, 8/12/2018;
c) determinar à SeinfraOperações que:
c.1) ultime as providências para a efetivação da medida cautelar de indisponibilidade de bens determinada no item anterior;
c.2) notifique o responsável para que, se assim desejar, no prazo de 15 (quinze) dias, se manifeste acerca da medida cautelar ora adotada; e 
d) encaminhar cópia da decisão que vier a ser proferida, acompanhada do Relatório e do Voto que a fundamentam, ao responsável, à Força-Tarefa do Ministério Público Federal no Paraná, à Força-Tarefa da Advocacia-Geral da União no Paraná, ao Juízo da 13ª Vara Federal de Curitiba, ao Ministério da Transparência e Controladoria-Geral da União (CGU) e à Diretoria de Governança, Risco e Conformidade da Petrobras (GRC) ."
	É o Relatório.

8.1. Daniele de Oliveira Nunes (165.787/OAB-RJ), entre outros, representando Renato de Souza Duque.

Não atuou.

PETROBRAS. REFINARIA PRESIDENTE GETÚLIO VARGAS (REPAR). CONTRATO (CT-111). DECRETAÇÃO DA CAUTELAR DE INDISPONIBILIDADE DE BENS PELO ACÓRDÃO 2.791/2017-TCU-PLENÁRIO. OITIVA. DESPACHO DO JUÍZO DA 13ª VARA FEDERAL DE CURITIBA SOBRE O GRAU DE UTILIZAÇÃO DAS PROVAS EMPRESTADAS EM DESFAVOR DOS COLABORADORES EM ACORDO JUDICIAL DE COLABORAÇÃO PREMIADA. REGULARIDADE DO CORRESPONDENTE ACORDO DE COLABORAÇÃO PREMIADA FIRMADO. TRANSCURSO DO PRAZO DE VALIDADE DA REFERIDA CAUTELAR. SUPERVENIENTE PREJUÍZO, POR PERDA DE OBJETO. APENSAMENTO DO PROCESSO. COMUNICAÇÃO.

INDISPONIBILIDADE DE BENS (IND)

Secretaria Extraordinária de Operações Especiais em Infraestrutura (SeinfraOperações).

TRIBUNAL DE CONTAS DA UNIÃO	TC Processo 034.887/2017-2
PROPOSTA DE DELIBERÃÇÃO
	Trata-se de acompanhamento sobre a cautelar de indisponibilidade dos bens de Renato de Souza Duque a partir do Acórdão 2.791/2017 proferido pelo Plenário do TCU, no âmbito do TC Processo 023.301/2015-5, diante dos indícios de dano ao erário no bojo do Contrato 0800.0043363.08.2 (CT111) celebrado pela Petróleo Brasileiro S.A (Petrobras) com o Consórcio Interpar (Mendes Júnior Trading e Engenharia S/A, Sistemas em Óleo e Gás - SOG e Montagens e Projetos Especiais - MPE) para a execução das unidades e dos sistemas off-sites nas carteiras de gasolina, coque e HDT da Refinaria Presidente Getúlio Vargas no Estado do Paraná (Repar) . 
Em face da prolação da referida cautelar de indisponibilidade dos bens, foi determinada a oitiva dos responsáveis para que apresentassem as suas manifestações nos autos, com o envio da adicional informação sobre a possibilidade de indicarem "os bens por eles considerados essenciais ao sustento das pessoas físicas e à manutenção das atividades operacionais da sociedade empresarial e portanto não suscetíveis ao alcance da medida cautelar, acompanhados das devidas justificativas".
3.	Por esse ângulo, após a referida oitiva de Renato de Souza Duque, os seus advogados apresentaram as informações sobre a celebração do acordo judicial de colaboração premiada com o MPF no bojo da Operação Lava Jato, em 29/8/2014, em 30/8/2014 e em 24/11/2014 (Peça 9, fls. 7/23) .
4.	Todavia, em 2/10/2018, ao responder os questionamentos suscitados pelo Presidente do TCU, no bojo do Aviso 864-GP-TCU, em relação ao grau de utilização das provas emprestadas em desfavor das pessoas colaboradoras junto aos acordos judiciais de colaboração premiada, o juízo da 13ª Vara Federal de Curitiba teria respondido, no âmbito do Processo 5054741-77.2015.4.04.7000/PR, que:
" (...) Assim, é o caso de, na esteira da manifestação do MPF, autorizar o Tribunal de Contas da União a utilizar as provas compartilhadas mesmo contra colaboradores ou empresas lenientes para o fim exclusivo de ressarcimento dos danos decorrentes do crime.
Cabe ressalvar que não poderão ser utilizadas para imposição de multas punitivas ou administrativas, inclusive declaração de inidoneidade ou proibição de contratar.
Igualmente, deverá, como condição, o Tribunal de Contas da União admitir que as multas ou confiscos previstos e executados nos acordos de leniência e de colaboração sejam considerados para amortização dos valores das indenizações, se maiores, apuradas contra os colaboradores ou lenientes.
Na linha do sugerido pelo próprio Tribunal de Contas da União, havendo responsáveis solidários pelos danos, deve-se dar preferência à cobrança da indenização dos não-colaboradores ou não lenientes.
Como o próprio Tribunal de Contas da União já decidiu, deverá ainda a Corte Administrativa se abster de utilizar as provas compartilhadas para decretar a indisponibilidade de ativos dos colaboradores ou lenientes, pois medida espécie poderá comprometer a solvência deles e, por conseguinte, prejudicar o cumprimento das obrigações indenizatórias previstas nos acordos celebrados com o Ministério Público Federal.
Se, quanto à questão da indisponibilidade de ativos, surgirem situações excepcionais, este Juízo poderá ser provocado.
Igualmente, a autorização vale apenas para o Tribunal de Contas de União e que não pode, por sua conta, autorizar a utilização das provas compartilhadas com terceiros.
Observo, por oportuno, que não se trata aqui de traçar limites à autonomia do Tribunal de Contas da União, que exerce relevante função de fiscalização da atividade administrativa e de proteção do erário, mas apenas o de estabelecer limites e condições para utilização por ele de provas que foram colhidas em processos da responsabilidade deste Juízo.
Tais limitações ou condições são estabelecidas apenas com o propósito de proteger os colaboradores ou lenientes e assim não desestimular novos acordos, o que poderia comprometer a expansão das investigações e a descoberta de novos crimes.
Tais limitações ou condições não impedem a ação autônoma do Tribunal de Contas da União contra colaboradores ou lenientes desde que não sejam usadas as provas compartilhadas por este Juízo.
Tais limitações ou condições não impedem a utilização irrestrita das provas compartilhadas por este Juízo contra quem não dispuser de acordo de colaboração ou de leniência."
5.	Bem se vê, no presente caso concreto, que, a despeito do subsequente apontamento do possível dano remanescente ao erário pela isolada atuação da unidade técnica no TCU, a colaboração prestada ao MPF por Renato de Souza Duque (Ações Penais 5054932-88.2016.4.04.7000 - Juiz Sérgio Moro e 5037093-84.2015.4.04.7000 - Juíza Gabriela Hardt) teria resultado no melhor desenvolvimento do correspondente processo de tomada de contas especial, até porque teria permitido, entre outras medidas, o subsequente desarquivamento de alguns processos no TCU para o efetivo prosseguimento do feito, devendo essa situação ser sopesada no presente momento.
6.	Enfim, a despeito de a suscitada cautelar patrimonial constritiva poder novamente vir a ser decretada pelo TCU, a partir da identificação de outras irregularidades com novo dano ao erário em vários outros processos no TCU, o Tribunal já enviou a devida determinação, por meio do recente Acórdão 279/2019-TCU-Plenário, para que a SeinfraOperações atente para a necessidade de atribuir a possível celeridade sobre a conclusão de mérito do TC Processo 036.342/2016-5, que trata do Contrato CT-101, sem prejuízo, contudo, de, no bojo dos demais processos semelhantes autuados perante o TCU sob a minha relatoria, aí incluído o TC Processo 023.301/2015-5, que trata do Contrato CT-111, promover a efetiva responsabilização de todos os demais agentes políticos e administrativos faltosos, além das demais pessoas físicas e jurídicas não colaboradoras com o MPF e a Polícia Federal ou das pessoas indevidamente beneficiárias dos indigitados desvios de recursos federais, aí eventualmente incluídos os partidos políticos. 
7.	Por conseguinte, como o TCU tem deixado de impor a aludida constrição cautelar patrimonial, em face dos acordos de colaboração premiada com a adjacente leniência firmados judicialmente com o MPF e com a CGU-AGU, entendo que a proposta da unidade técnica não está em sintonia com a recente jurisprudência do TCU (v.g.: Acórdãos 2.428/2016, 483/2017, 672/2017, 1.831/2017, 2.005/2017, 2.014/2017, 2.791/2017 e 387/2018, do Plenário) , podendo a aludida cautelar ser considerada prejudicada, então, por perda de objeto.
8.	Peço licença, portanto, para não acolher o parecer da unidade técnica e, assim, assinalo o presente prejuízo à eventual concessão da suscitada cautelar patrimonial constritiva, por perda de objeto, determinando o apensamento definitivo do presente processo ao TC Processo 023.301/2015-5 (já nele apensado o processo originário: TC Processo 021.481/2009-6) .
	Ante o exposto, pugno pela prolação do Acórdão ora submetido a este Colegiado. 
TCU, Sala das Sessões Ministro Luciano Brandão Alves de Souza, em 20 de fevereiro de 2019.
Ministro-Substituto ANDRÉ LUÍS DE CARVALHO 
Relator